【裁判字號】    95,台上,2673
【裁判日期】    950512
【裁判案由】    違反毒品危害防制條例
【裁判全文】
最高法院刑事判決            九十五年度台上字第二六七三號
    上  訴  人  甲○○
                        8巷5.
上列上訴人因違反毒品危害防制條例案件，不服台灣高等法院中
華民國九十五年二月二十三日第二審判決（九十四年度上訴字第
四二九一號，起訴案號：台灣桃園地方法院檢察署九十四年度偵
字第一○八九九號），提起上訴，本院判決如下：
    主  文
原判決撤銷，發回台灣高等法院。
    理  由
本件原判決認定：上訴人甲○○於民國八十八年間，因持有第二
級毒品案件，經台灣高雄地方法院判處有期徒刑三月，並經台灣
高等法院高雄分院判決駁回上訴確定，於九十二年六月一日執行
完畢。猶不知悔改，於九十四年六月初，以其所有之存款新台幣
（下同）十一萬元委託不知情之高雄市南國旅行社人員辦理護照
及前往大陸地區之機票，於九十四年六月九日搭乘中華航空公司
ＣＩ─六○九號班機經由香港轉往大陸地區廣東省珠海市，於同
日旅遊途中，在珠海市珠海公園內，巧遇前因越界捕漁同於菲律
賓受監禁之友人即姓名年籍不詳之陳姓成年男子，陳姓成年男子
因知上訴人有施用毒品之習慣，即向其遊說，欲賣第一級毒品海
洛因予上訴人，而上訴人為供己施用，即向陳姓男子購買價值人
民幣十一萬元之第一級毒品海洛因五包（共驗餘淨重七百一十四
．四○公克，純度八十八．四二％，純質淨重六百三十一．六七
公克），並由上訴人先給付陳姓男子十萬元（新台幣；以下除註
明為人民幣者外，同），餘額約四十萬元則予以賒欠，上訴人則
答應回台後再行交付予該陳姓男子，陳姓男子則於同年月十二日
，將上訴人購買之毒品海洛因五包攜至其於珠海市投宿之某旅館
交付，並帶上訴人前往購買運輸用女用束褲一條及運動鞋一雙。
上訴人明知海洛因係毒品危害防制條例所規定之第一級毒品且為
行政院公告管制進出口之物品，不得非法持有、運輸及進口，竟
基於自大陸地區運輸屬管制進出口物品之第一級毒品海洛因回台
之犯意，於同年六月十四日，在其胯下穿著女用束褲一條夾藏三
包以透明塑膠袋包裝之海洛因毒品，並於其穿著之運動鞋一雙之
鞋底夾藏二包以透明塑膠袋包裝之海洛因毒品，自珠海市經香港
搭乘中華航空公司ＣＩ─六六六號班機返台，於翌日即同年六月
十五日凌晨一時零五分許，入境桃園中正國際機場時，為財政部
台北關稅局官員查獲等情。因而撤銷第一審之科刑判決，改判論
上訴人甲○○以運輸第一級毒品，累犯罪，判處無期徒刑，褫奪
公權終身，諭知扣案第一級毒品海洛因伍包（合計驗餘淨重柒佰
壹拾肆點肆零公克，純質淨重陸佰拾壹點陸柒公克）沒收銷燬
之，扣案透明塑膠袋伍個（重拾肆點貳壹公克）、女用束褲壹條
、運動鞋壹雙均宣告沒收之，固非無見。
惟查：（一）審理事實之法院，於當事人聲請調查之證據調查完
畢後，對於案內與待證事實有重要關係，在客觀上認為有發現真
實之必要，或於公平正義之維護或對被告利益有重大關係之事項
，而應依法調查之證據，如未依法調查，或雖已調查而未調查明
白，即與證據未經調查無異，如率行判決，其判決當然為違背法
令。本件原判決事實認定：上訴人於旅遊途中，在珠海公園內，
巧遇前因越界捕漁同於菲律賓受監禁之友人即姓名年籍不詳之陳
姓成年男子，陳姓成年男子因知上訴人有施用毒品之習慣，即向
其遊說，欲賣第一級毒品海洛因予上訴人等情（見原判決第一頁
倒數一至五行）；理由內說明：上開事實，業據上訴人於第一審
及原審審理時坦承不諱等語（見原判決第三頁貳之一第一行）。
如果無訛，係認販賣前揭毒品予上訴人之人，與上訴人相識，且
知悉上訴人有施用毒品之習慣。然上訴人於財政部台北關稅局詢
問時供稱：「問：這些私貨是你自己的嗎？在何地向何人以何種
方式取得？答：是我自己以人民幣十幾萬元在大陸珠海公園裡向
一不知名的人購買的。」；於法務部調查局桃園縣調查站（下稱
桃園縣調查站）詢問時供述：「問：為何夾帶走私海洛因毒品？
答：我在大陸珠海旅遊時，在某公園遇到一位自稱陳先生之大陸
男子（真實姓名不詳）向我搭訕，約我隔天到該大陸人士家中吸
食海洛因毒品並談論購買毒品回台事宜。」、「問：你與前述陳
姓大陸男子有無私人交誼？答：沒有，我與該陳姓大陸男子係第
一次見面。」；檢察官偵查時供謂：「問：何時去大陸購買毒品
？答：九十四年六月九日晚上到大陸珠海，遇到一名陌生男子姓
陳，我跟陳說我身上有十萬元，陳說一塊海洛因磚人民幣四萬元
，我拿十萬給陳。」（見九十四年度偵字第一○八九九號卷第十
五、四、二十七頁）；於第一審羈押訊問時供以：「問：當地有
認識的人嗎？答：沒有，是在公園聊天才認識那個姓陳的人。」
、「問：大陸那個陳姓男子和你是第一次見面？答：是。」（見
九十四年聲羈字第三八一號卷第十四、十六頁）；第一審審理時
供陳：「問：為何會在珠海的公園遇到陳姓的成年男子，因而向
他購買海洛因？答：當時我是在公園那裡玩，時間是去大陸的第
一天，那個陳姓成年男子跑來跟我搭訕。」（第一審卷第四十四
頁）；於原審審理時供稱：「問：對檢察官上訴有何答辯？答：
我是要自己吸用的，我是碰到壞朋友才會吸毒……。陳姓友人是
在公園認識的，他的全名及住處我都不知道。」等語（見原審卷
第四十九頁）。則上訴人是否原即認識該知悉其有施用毒品習慣
之陳姓男子，進而向該男子購買毒品？饒有研求餘地。究竟實情
如何，自有究明之必要。原審未詳細調查、細心勾稽，或就上訴
人前後不一之供述，說明何以取信其一，而摒除其餘之心證理由
，遽為判決，難謂無調查職責未盡及證據上理由矛盾之違背法令
。（二）證據之證明力，固屬於法院判斷之自由，但不得違背經
驗法則、論理法則，如證據之本身依照吾人日常生活經驗所得之
定則觀察，尚有疑竇，則難遽採為被告有利或不利之認定。原判
決事實記載：上訴人於九十四年六月初，以其所有之存款十一萬
元委託不知情之高雄市南國旅行社人員辦理護照及前往大陸地區
之機票，……上訴人為供己施用，即向陳姓男子購買價值人民幣
十一萬元之第一級毒品海洛因五包……，並由上訴人先給付陳姓
男子十萬元，餘額約四十萬則予以賒欠等情（見原判決第一頁犯
罪事實一第五至七行、最後一行、第二頁第三、四行）。如果不
虛，係指上訴人之存款為十一萬元，除辦理護照及前往大陸之機
票外，為自己施用毒品，以其中之十萬元購買海洛因五包（驗餘
淨重七百十四．四○公克），並賒欠購買海洛因之價款約四十萬
元（僅支付約五分之一之價款）。但上訴人於桃園縣調查站詢問
時供述：「問：為何夾帶走私海洛因毒品？請詳述經過情形？答
：我於九十四年六月初，將存在澎湖郵局的存款及其他所有積蓄
，共籌措約十一萬元，自行委託高雄市南國旅行社辦理護照及購
買機票事宜……，雙方談妥以人民幣十一萬元購買前被查獲之海
洛因毒品（約七三四公克），但因我所帶金錢有限，只支付該陳
姓大陸男子十萬元，餘款四十萬元，該大陸男手同意於我日後赴
大陸旅遊時償還或由該陳姓男子派人到台灣向我收取餘款。」、
「問：你有無吸食、施打毒品之習慣？答：有的，我有吸食安非
他命毒品之習慣。」、「問：你現在家中還有多少存款？答：我
已沒有存款，我將我所有積蓄十一萬元，全部都帶到大陸購買毒
品。」（見同上偵查卷第四至六頁）；於第一審羈押訊問時供以
：「問：你以前有施用海洛因嗎？答：沒有。」、「問：這次要
出國時，你的積蓄還剩下多少？答：十一萬多（元）。」（見同
上聲羈卷第十二、十五頁），且依卷附法務部調查局九十四年七
月十一日調科壹字第○九四六二一○二二一○號檢驗通知書記載
：其尿液檢驗報告，無嗎啡陽性反應（見同上偵查卷第五十五頁
）。上訴人既僅有存款十一萬元，別無積蓄，則其於扣除購買海
洛因之十萬元外，如何能以其餘之一萬元辦理護照及支應往返機
票暨在大陸住宿數日之費用？上訴人與該陳姓男子既非親非故，
竟得於無任何其他擔保之情況下，賒欠四十萬元，而以十萬元購
得上開價值約五十萬元之海洛因？上訴人既無施用海洛因之習慣
，有無傾其所有存款並背負高額欠款以購買數量高達七百十四
．四○公克之海洛因之必要？其所供是否均合於經驗法則及論理
法則，尚非全然無疑，自有詳察審認之必要。原判決未根究明白
，遽認上訴人係基於為自己施用海洛因之犯意，購買數量高達七
百十四．四○公克之海洛因，並賒欠高達四十萬元，其自由判斷
之職權行使，難謂與經驗法則無違。（三）原判決於理由內
說明：該陳姓男子帶同上訴人前往購買運輸用女用束褲一條及運
動鞋一雙（見原判決第二頁第七、八行）；而上訴人於第一審羈
押訊問時供以：「問：束腰褲是誰的？答：是大陸人姓陳的人幫
我出的主意，錢是他出的。」、「問：需要你還給他嗎？還是送
給你？答：包括買束腰褲及買鞋子的錢，以後再還給他。」（見
同上聲羈卷第十一、十二頁）；於第一審審理時供陳：你稱九十
四年六月十二日那名陳姓男子就帶扣案的海洛因到你珠海所投宿
的旅社給你，還帶你去買運動鞋、女用束褲，有無此事？答：是
，他先把海洛因拿到旅社給我，之後再帶我去買球鞋及女用束褲
。」等語（見第一審卷第四十四頁）。如果屬實，則該陳姓男子
究係單純販售海洛因予上訴人？抑或基於其他目的而將前揭毒品
交付上訴人運輸？非無疑義。又上訴人如僅係單純購買前揭毒品
海洛因施用，其僅須向該陳姓男子購買價值十萬元之海洛因，方
符情理，何以竟以賒欠方式，購買高達七百十四．四○公克之海
洛因？亦饒堪研求。因攸關上訴人與該陳姓男子間，有無犯意之
聯絡，行為分擔，自有調查釐清之必要，原審未詳加調查、充分
論述，致事實真相如何？混沌不明，本院亦無從為適用法則當否
之判斷。上訴意旨雖未指摘及此，惟此均為本院得依職權調查之
事項，應認原判決有撤銷發回之原因。
據上論結，應依刑事訴訟法第三百九十七條、第四百零一條，判
決如主文。
中    華    民    國  九十五  年    五    月   十二   日
                      最高法院刑事第六庭
                          審判長法官  林  增  福
                                法官  邵  燕  玲
                                法官  張  清  埤
                                法官  陳  世  雄
                                法官  陳  朱  貴
      本件正本證明與原本無異
                                      書  記  官
中    華    民    國  九十五  年    五    月   十八   日
                                                      J


司法院資訊處製作；財團法人民間司法改革基金會備份。
